【裁判字號】    97,上訴,3543
【裁判日期】    980331
【裁判案由】    偽證
【裁判全文】
臺灣高等法院刑事判決                97年度上訴字第3543號
上  訴  人  臺灣桃園地方法院檢察署檢察官
上  訴  人
即  被  告  乙○○
            丁○○
            丙○○
            戊○○
            庚○○
共      同
選任辯護人  姜至軒  律師
            賴彌鼎  律師
上列上訴人因被告偽證案件，不服臺灣桃園地方法院95年度訴字
第2353號，中華民國97年6月6日第一審判決（起訴案號：臺灣桃
園地方法院檢察署95年度偵字第4157號），提起上訴，本院判決
如下：
      主  文
原判決撤銷。
乙○○、丁○○、丙○○、戊○○、庚○○均無罪。
    理  由
一、公訴意旨略以：被告丙○○、丁○○、戊○○、庚○○及乙○○等5人，明知己○○於民國91年8月12日晚間 9時許，駕
    駛車牌號碼為 MH-9457號之自用小貨車，至乙○○位在桃園
    縣大園鄉圳頭村7鄰圳股頭34之8號之住處拜訪後，自上址倒
    車時，因疏未注意後方由林振義所騎乘車牌號碼為 HSK-896
    號之重型機車適途經上開路段，致林振義閃避不及，而斜側
    撞及己○○所駕駛之上開小貨車左後方保險桿、車尾方向燈
    ，繼而順勢擦撞該小貨車左後輪之擋泥板及輪胎，致林振義
    人車倒地，受有顱內出血、頭部外傷併顱骨骨折等傷害，經
    送醫後不治死亡。丙○○等 5人竟為相助己○○脫免罪責，
    而分別基於偽證之犯意，於93年11月8日上午9時30分許，在
    臺灣桃園地方法院93年度交易字第 254號被告己○○過失致
    死案件審理時，就「車禍發生時，被告己○○是否正駕駛上
    開小貨車倒車」之於案情有重要關係事項，均以證人身分供
    前具結，丙○○證稱：「（有人喊發生車禍的時候，被告人
    在哪裡？）他與我們在吃飯」、「（確定車禍當時，被告與
    你們在一起吃飯？）是」；丁○○證稱：「（你出去看到有
    人躺在那裡，你去閣樓叫你父親，你有無看到閣樓有哪些人
    ？）丙○○、戊○○、呂寶月、被告、庚○○、我父親」、
    「（你上去閣樓叫的時候是否就看到上述的那些人？）是」
    ；戊○○證稱：「（你聽到聲響時被告在哪裡？）和我們在
    一起，正準備吃飯」、「（你聽到碰的聲音，被告的確與你
    們在閣樓要吃飯？）是，這一點我很確定」；庚○○證稱:
    「（你聽到撞擊聲時，被告人在哪裡？）在閣樓」、「（你
    確定聽到撞擊聲時，被告的確與你們在乙○○家的閣樓？確
    定」；乙○○則證稱：「（聽到碰一聲，被告在哪裡？）在
    我家夾層房間吃飯」、「（你確定你聽到碰一聲時，被告在
    你家的房間吃飯？）是」等不實事項，分別向承審法官為虛
    偽之陳述。因認被告乙○○、丁○○、丙○○、戊○○、庚○○涉犯刑法第168條之偽證罪嫌。
二、按犯罪事實應依證據認定之，無證據不得認定犯罪事實；不
    能證明被告犯罪者，應諭知無罪之判決，刑事訴訟法第 154
    條第2項、第301條第 1項分別定有明文。且事實之認定應憑
    證據，如未能發現相當證據，或證據不足以證明，自不能以
    推測或擬制之方法，為裁判之基礎。認定不利於被告之事實
    ，需依積極證據，茍積極證據不足為不利於被告事實之認定
    時，即應為有利於被告之認定，更不必有何有利之證據。又
    刑事訴訟上證明之資料，無論其為直接證據或間接證據，均
    須達於通常一般人均不致於有所懷疑，而得確信其為真實之
    程度，始得據為有罪之認定，若其關於被告是否犯罪之證明
    未能達此程度，而有合理性懷疑之存在，致使無從形成有罪
    之確信，根據「罪證有疑，利於被告」之證據法則，即不得
    遽為不利被告之認定，其以情況證據（即間接證據）斷罪時
    ，尤須基於該證據在直接關係上所可證明之他項情況事實，
    本乎推理作用足以確證被告有罪，方為合法，不得徒憑主觀
    上之推想，將一般經驗上有利被告之其他合理情況逕予排除
    （最高法院76年台上字第4986號、32年度上字67號判例意旨
    參照）。
三、本件公訴人認被告乙○○、丁○○、丙○○、戊○○、庚○○涉犯上開偽證罪嫌，無非係以告發人辛○○、目擊車禍發
    生之證人郭清安之證述、桃園地方法院93年度交易字第 254
    號案件93年11月18日審判筆錄影本、證人結文影本各 1份、
    車禍現場照片及台灣省桃園縣區車輛行車事故鑑定委員會府
    車鑑桃字第0930039號函等為其主要論據。
四、訊據被告乙○○、丁○○、丙○○、戊○○、庚○○，固不
    否認於原法院93年度交易字第 254號案外人己○○所涉過失
    致死案件審理中，經具結後，均證述車禍發生時己○○在屋
    內與渠等一起吃飯等情，惟均矢口否認有何偽證之犯行，均
    辯稱：車禍發生當時，己○○確實在被告乙○○住處夾層房
    間內吃飯，伊等於臺灣桃園地方法院93年度交易字第 254號
    案件審理時，所為證述並無偽證等語。是本件應予審酌者厥
    為車禍發生係在肇事自用小貨車停車靜止中被撞上抑或行進
    間被撞上，如在行進間被撞上，則車禍發生時，己○○理應
    正駕駛該自用小貨車，不可能在屋內用餐，如係停車靜止中
    被撞上，則被告等所為證言即無不實。
五、本院認定車禍發生係在自用小貨車停車靜止中被撞上之理由
    ：
(一)依據卷附道路交通事故調查報告表所附現場圖及採證照片所
    示（見相驗卷第 8至16頁），本件車禍發生後，小貨車車頭
    朝北，右車身緊靠桃園縣大園鄉圳頭村34-8號屋宅牆邊，跨
    停於往北方向車道與路肩間，車前 3公尺處有一電桿；小貨
    車左後輪之左後端地面遺有散落物及落土。重型機車車頭朝
    北，立停於道路西側、往南方向車道邊之水溝中；後輪距離
    小貨車左後輪約22.3公尺，機車停止處往上延伸有斷續之刮
    地痕。是依據上開所存之卷證判斷，足認：(1)車禍撞擊後之
    機車散落物及落土所在處，應為兩車之擦撞點，此觀諸該編
    號一、二照片所示散落物多數集中於特定地點一處並有落土
    可明；(2)上開自小貨車遭擦撞之位置，依卷附採證照片編號
    一、二、六、八等 4幀車損照片所示，位於駕駛座左後方之
    斜角及側面，包括上開自小貨車左後方保險桿、左後車尾方
    向燈、左後輪之後擋泥板及左後輪胎等均有明顯擦撞痕，足
    認被害人並非自自小貨車後方正面撞上，而係自後方斜側擦
    撞上開自小貨車，堪可認定擦撞時自小貨車之車頭略微斜向
    左方，車尾則斜向右方；(3)依肇事後留在路面上之斷續刮地
    痕所示 (見採證照片編號四) ，被害人機車擦撞小貨車後，
    被害人所騎機車係斜向左側滑行至對向車道之水溝內。是依
    上開跡證所示，該自小貨車應非自被告乙○○位在桃園縣大
    園鄉圳頭村7鄰圳股頭34之8號住處之庭院內倒車出馬路時為
    被害人之機車所擦撞，蓋如係於倒車時所撞，其撞擊面應在
    自小貨車之右側而非左側。又依現場地面遺留之散落物及落
    土並無被輾平跡象，亦可認定自小貨車應係在停車靜止狀態
    為被害人所駕駛之機車所擦撞。
(二)本件車禍肇事原因，經國立交通大學行車事故鑑定研究中心
    鑑定結果，認依現場與車損照片顯示，小貨車左後輪左後方
    散落物有明顯落土一片，且其中央呈現典型橢圓輪影、輪廓
    清晰，後端散落物無輾平跡象，推斷該點即小貨車遭撞擊瞬
    間左後輪所在位置，且可進一步研判小貨車為靜止中遭猛烈
    撞擊，否則輪廓無法呈現該等清晰狀，且後端散落物會同時
    出現輾平跡象；小貨車左後輪胎胎壁表面新鮮擦痕呈現自鋼
    圈中心往外徑由深逐漸轉淺淡狀，擦痕走向反映外物相對摩
    觸之運動方向，而輪胎材質為橡膠，且內部充滿氣體，屬於
    高度彈性物體，推論外物碰觸間運動方向係自內徑往外徑。
    則小貨車左後輪在遭撞擊留下擦痕與拍攝照片之間曾經轉動
    ，依現有跡證尚難具體論斷小貨車事後車輪往前或往後轉動
    。倘小貨車係自屋宅倒車出來，車頭朝東北遭機車撞及左後
    角，則機車完全沒有機會接觸小貨車左後輪胎胎壁，倘小貨
    車係與車道平行停於路邊遭機車撞及左後角，則機車受阻力
    應即往外（左、西）彈出，甚難有機會再觸及小貨車輪胎胎
    壁，推斷小貨車遭機車撞及瞬間方位應係車頭偏西，即車頭
    偏入車道比車尾多，始得造成跡證所顯示之結果。故綜合研
    判：小貨車駕駛人己○○夜間將車輛斜向停放路旁佔用車道
    ，遭林振義駕駛重型機車自後撞及小貨車左後角與左後輪擋
    泥蓋、左後輪胎胎壁，機車零件與小貨車左後輪弧內圈塵土
    散落地面，騎士與機車則往左前方彈出，安全帽先掉落，機
    車倒地瞬間在北向車道留下短促刮地痕，並在掉落水溝前，
    騎士脫離而停臥於南向車道。肇事後小貨車往右前（東北）
    抬移再倒退（南）行駛至最終位置，或遭往右後（東南）抬
    移再往前（北）行駛至最終位置，有國立交通大學96年10月
    8日交大管運字第096001508 8號函附之「國立交通大學行車
    事故鑑定意見書」 1紙在卷可按（見原審卷(一)第144至145頁
    ），且證人即進行上開鑑定事項之交通大學教授甲○○於原
    審審理時亦證稱：本案事證最重要的是車禍現場的落土，在
    相驗卷第 9頁照片，可以看到輪胎的落土很清晰，如果是行
    進間同方向撞擊，落土會因為慣性往前發散，如果是車子倒
    退行進中遭撞擊，因為車子會往後退，輪子馬上會輾壓到落
    土，不會留下如此清晰的落土，因此判斷事故發生之瞬間，
    該小貨車是靜止的；又假設被害人的機車是從正後方撞擊，
    車子如果不是有向左傾的角度，無法接觸到左側的車身，除
    非機車前端卡在車身底下瞬間旋轉打轉才有機會去接觸汽車
    的左車身，所以判斷小貨車車頭應該朝向左前方，但只是輕
    微的向左傾斜。再就車禍發生地點與最後小貨車停放的地點
    ，可以判斷出小貨車的輪胎曾經轉動過，又從散落物沒有被
    輾壓的情形觀察，可以排除小貨車在車禍後有向後倒車的情
    形，但從小貨車輪胎有轉動變位的跡象觀察，又排除小貨車
    於車禍後有往前開再倒車回到牆邊的情形，因為在這種短距
    離將車前進、後退，其輪胎的位置是不會有位移的，而本案
    卻是有輪胎轉動位移的情形，因此可以認定車禍後小貨車最
    終所在的位置，應該是有人先將小貨車抬到右前方的路邊再
    往後移動到牆邊，或是抬到右後方再往前行駛至牆邊等語（
    見原審卷(二)第10至12頁），同為認定上開小貨車遭機車擦撞
    時，應係停放在乙○○住家之門口，並處於停止之狀態，且
    車身左偏，車頭偏入車道比車尾多，並非自乙○○住家內庭
    院倒車出馬路時為機車所擦撞，核與證人己○○於本院所證
    係順著回去的方向停在路邊等語 (見本院卷第79頁反面) ，
    尚屬相符。
(三)再依證人即肇事者己○○於本院證稱：當時小貨車是順著要
    回去的路停放在路邊，小貨車與機車擦撞時伊在乙○○家裡
    ，在裡面差不多4、5分鐘丁○○進來說外面發生車禍，警察
    來之前有移動車輛，因當時救護車還沒到，我要載傷患到醫
    院，但旁邊有人說車輛不能動，我才又倒車回到原來位置，
    大概移動一個車身多再倒回來，相驗卷第 9頁照片所示是移
    動以後的位置，移動之前比較沒有靠近牆面，移動之後比較
    靠近牆面，但是一樣是這個位置，當天並沒有把車開到乙○○家中等語（見本院卷第79頁反面至80頁反面），核以採證
    照片編號六所示，自小貨車輪胎之擦撞胎痕，與擋泥板之擦
    撞痕與凹陷方向，均未呈接續狀態，再核對採證照片編號一
    、二所示，車禍發生後，小貨車左後車輪與散落物、落土處
    已非位於同一位置，除顯示上開自小貨車之車輪方向已有轉
    動外，並顯示該小貨車有遭人從兩車撞擊處移置到採證時之
    停放處，足證上開小貨車於採證時之狀態，已非擦撞發生時
    之原始狀態，應有遭人移動之情形相符。
(四)至目擊證人郭清安於過失致死案警詢中雖證稱：我當時正於
    大園結束訪友，返家途中剛好經過該處，死者機車騎得很快
    ，剛好超越過我的時候，看到己○○正駕駛該小貨車從乙○○家中倒車出來，當時己○○倒車剛靠近路中央要回正時，
    死者因閃避不及而從斜側撞上己○○所駕駛小貨車的駕駛座
    旁，死者因而飛出去4、5公尺遠，我就看到己○○繼續把該
    小貨車倒車停靠路邊，趕快下車。警方到場處理時，因己○○向警方陳述說他早就將該小貨車停放路旁，才知道己○○
    說謊，乙○○當時沒有在現場，他是聽到車禍撞擊聲才出來
    ，等乙○○出來時，己○○已將車停好了云云（見相驗卷第
    64頁正反面）；後於該案偵查中具結證稱：當時我停下機車
    與鄰居林國硬在路邊談話，被害人騎機車經過我們時，己○○所駕駛之小貨車正好在倒車，是從（桃園縣大園鄉圳頭村
    ）34之8 號屋宅倒車，車子要回正但尚未回正之際，而機車
    看到小貨車要倒車，但閃避不及而撞上自小貨車駕駛座之後
    方，管區（警員）到現場時，自小貨車司機已將自小貨車停
    放靠牆邊。又當時車子尚未停好時，己○○下車查看，看到
    被害人情況嚴重，而乙○○他們一群人出來看，乙○○就打
    電話叫救護車等語（見相驗卷第69頁反面、第70頁正反面）
    ；復於該案第一審審理中具結證稱：被害人當時在西濱公路
    就超過我的車，我與被害人原本距離十幾公尺，後來我經過
    大園養老院的時候，被親家招停下來，講了幾句話我又繼續
    騎車，就是因為我停下來講幾句話，後來才會距離被害人40
    公尺遠。後來我騎車時速約40公里，被害人的車速比我快一
    點，我看到前面有 2個燈光紅紅的，我還奇怪為何被害人還
    一直騎過去。我看到那車子倒出來到路邊，我只看到兩盞紅
    紅的燈。紅紅的燈是移動的，一直亮著。我看到兩盞紅紅的
    燈倒出來，所以我的機車速度才放慢。被害人騎車的速度比
    我快，我不敢騎太快。我聽到撞擊聲後，就把機車停下來，
    不敢往前等語（見原法院93年度交易字第254號卷第117至12
    7 頁）；另於本案原審審理時證稱：我停機車的地方距離車
    禍現場大約4、50公尺，MH-9457小貨車正好從圍牆裡面的庭
    院倒車出來，當時遠遠看到兩盞紅色的燈從圍牆裡面慢慢退
    出來，還沒有回正機車就撞上小貨車的左後方，我看不清楚
    貨車上面的人，也沒有看到有人從貨車上面下來查看車禍，
    當時確實有遇到林國硬，還與他聊天等語（見原審卷(二)第 5
    至6 頁），證人郭清安固均證稱係己○○自被告乙○○住處
    庭院內倒車靠近路中央要回正時，因被害人閃避不及，機車
    自後撞上小貨車等情，苟證人郭清安所言屬實，則機車與小
    貨車之撞繫點應在小貨車車身之右側而非左側，且所遺留之
    散落物及落土應係路中央附近而非在被告乙○○住宅前，然
    依肇事後之車損照片及遺留物位置，係位於駕駛座左後方之
    斜角及側面，包括上開自小貨車左後方保險桿、左後車尾方
    向燈、左後輪之後擋泥板及左後輪胎，而遺留之散落物及落
    土係在小貨車左後輪之左後端，靠近被告乙○○住宅前，此
    與證人郭清安所述即有不合，且依證人郭清安所證，就車禍
    發生時被害人究竟係剛好超越過其車，或早已超過其車，二
    車距離40公尺之距離？車禍發生前其究竟有無與他人聊天？
    與其聊天之人究竟係鄰居林國硬或其親家？機車撞及小貨車
    之位置究竟係在駕駛座抑或駕駛座後方？車禍發生後究竟有
    無人從貨車上下來查看等情，前後供述均不一致，證詞是否
    可信已有可疑。參以證人林國硬於前案審理時證稱：案發當
    時經過現場時並未遇見證人郭清安等語（見原法院93年度交
    易字第254號卷第154頁），於本案原審時亦證稱：案發當時
    伊開車經過現場，有打開駕駛座的車門一腳踩下去探頭看了
    一下，然後就上車離開，並沒有注意到證人郭清安有無在現
    場，亦無與證人郭清安交談等語（見原審卷(二)第29頁），亦
    與證人郭清安之證述不符。再審酌車輛倒車時，倒車燈光應
    為白光，而非紅光，更與證人郭清安所證為紅光不合，則證
    人郭清安究否真正目睹本件車禍之經過，即有疑義，自難以
    該證人之證述作為本件車禍發生經過認定之唯一證據。
(五)另蒞庭檢察官於原審審理時另指稱被告乙○○、丁○○、丙○○、戊○○、庚○○等人，於93年11月8日上午9時30分許
    ，在原法院93年度交易字第 254號己○○所涉過失致死案件
    審理中，就上開貨車於車禍發生後，是否有遭人移動情事亦
    有虛偽證述之情形，而認被告等人亦涉犯此部分之偽證犯行
    。惟查，檢視原法院93年度交易字第254號案件93年11月8日
    審判筆錄之記載，就上開小貨車於車禍發生時有無遭人移動
    之情形，被告乙○○陳稱：「（有無看到何人去移動車輛？
    ）沒有」、「（你看到小貨車停放情形是否如警察所拍的照
    片？是」等語；被告呂琍瑢陳稱：「（車禍現場有沒有人移
    動車輛？）沒有」、「（你所看到的車輛停放位置如同你剛
    剛所看到的照片所示？是」等語；被告戊○○陳稱：「（你
    有沒有看到有人移動車輛？）我沒有）、「（你有沒有幫忙
    移動車輛）沒有」等語；被告丙○○陳稱：「（有無看到撞
    擊車輛停放情形？我一直指揮交通，沒有注意」、「（有無
    看到何人移動車輛？）沒有注意」等語；被告庚○○陳稱：
    「（你後來離開乙○○家的時候，有沒有看到相關肇事車輛
    停放位置？）我不敢看，所以沒有看到」等語。是除被告乙○○、呂琍瑢、戊○○曾證述沒有看到有人移動上開小貨車
    外，其餘被告丙○○、庚○○則證述沒有注意或沒有看到有
    人移動該小貨車。惟證人郭清安於原審審理時亦證稱：車禍
    發生後雖然看到有很多人一起扛著小貨車的後方，但天色已
    暗，看不清楚是那些人搬運的等語（見原審卷(二)第7頁），
    即依證人郭清安上開證述，雖證述車禍發生後，有人搬移該
    小貨車之情，然究竟是何人參與搬移？並無法進一步確認，
    是亦不能確認被告等人於車禍發生後，是否有參與搬移小貨
    車而故虛偽之證述，而況，本件車禍之肇事責任應在於駕駛
    人己○○在夜間無燈光設備或照明不清之道路停車時，未顯
    示停車燈光或反光標識所致，與肇事後之移動車輛無涉，被
    告等所為有無目睹肇事後移動車輛之證述，尚難認係於案情
    有重要關係之事項，自與刑法上偽證罪之構成要件有間。
六、綜上所述，本件車禍發生應係在自用小貨車停車靜止中被機
    車撞上，而非在行進中或倒車中被撞上，當被撞上之瞬間，
    自用小貨車駕駛己○○應不在車上，則被告乙○○、丁○○
    、丙○○、戊○○、庚○○等人於93年11月8日上午9時30分
    許，在原法院前開己○○所涉過失致死案件中證述車禍發生
    時己○○與其等於乙○○家中閣樓吃飯，並未駕駛小貨車進
    行倒車等語，應與事實相符，而非虛偽不實之陳述，要難認
    與刑法偽證罪之構成要件相符。此外，復查無其他積極證據
    足資證明被告等有公訴人所指之犯行，是被告等人之犯行尚
    屬不能證明。原審未詳予勾稽，遽認被告有本件偽證犯行，
    並予以論罪科刑，容有未當。公訴人上訴意旨略以：被告等
    人否認犯行毫無悔意，原審量刑顯有過輕，且就車禍發生後
    小貨車停放情形及有無人員移動小貨車等事項之證述應成立
    偽證罪云云，雖無理由，惟被告等上訴否認偽證犯行，指摘
    原判決不當，為有理由，自應由本院將原判決撤銷改判，並
    諭知被告乙○○、丁○○、丙○○、戊○○、庚○○無罪之
    判決，以昭折服。
據上論斷，應依刑事訴訟法第369條第1項前段、第364條、第301
條第1項前段，判決如主文。
本案經檢察官孫冀薇到庭執行職務。
中    華    民    國    98    年    3     月    31    日
                  刑事第二十一庭審判長法  官  蘇隆惠
                                      法  官  楊力進
                                      法  官  許永煌
以上正本證明與原本無異。
檢察官如不服本判決，應於收受送達後10日內向本院提出上訴書
狀，其未敘述上訴之理由者並得於提起上訴後10日內向本院補提
理由書（均須按他造當事人之人數附繕本）「切勿逕送上級法院
」。
                                      書記官  吳玉華
中    華    民    國    98    年    3     月    31    日


司法院資訊處製作；財團法人民間司法改革基金會備份。
